臺灣新北地方法院民事判決
                                     109年度訴字第1094號
原      告  張文錚  

訴訟代理人  林彥霖律師
被      告  仲迎春（即張寶麟之承受訴訟人）

            張文力（即張寶麟之承受訴訟人）

共      同
訴訟代理人  周福珊律師
上列當事人間請求清償債務事件，於民國110年11月15日言詞辯
論終結，本院判決如下：
    主      文
一、被告甲○○應於繼承戊○○之遺產範圍內，給付原告新臺幣捌拾
    肆萬玖仟陸佰陸拾柒元，及自民國一百零九年十月十四日起
    至清償日止，按週年利率百分之五計算之利息。
二、被告丙○○應於繼承戊○○之遺產範圍內，給付原告新臺幣捌拾
    肆萬玖仟陸佰陸拾柒元，及自民國一百零九年十月十四日起
    至清償日止，按週年利率百分之五計算之利息。
三、本判決第一、二項中於被告合計給付原告新臺幣壹佰肆拾玖
    萬零捌佰伍拾元後，其餘被告免給付義務。
四、原告其餘之訴駁回。
五、訴訟費用由被告負擔五分之二，餘由原告負擔。
六、本判決第一、二項部分，於原告分別以新臺幣貳拾捌萬肆仟
    元為被告供擔保後，得假執行；但被告分別以新臺幣捌拾肆
    萬玖仟陸佰陸拾柒元為原告預供擔保，各得免為假執行。
七、原告其餘假執行之聲請駁回。
    事實及理由
壹、程序方面：
一、按訴狀送達後，原告不得將原訴變更或追加他訴，但被告同
    意或請求之基礎事實同一者，不在此限，民事訴訟法第255
    條第1項第1、2款定有明文。查原告起訴時主張戊○○為其保
    管新臺幣（下同）300萬元（詳如後述），惟戊○○復將存款
    交由其配偶甲○○管理，經原告催告戊○○返還，戊○○於返還45
    萬1000元後即表示無力清償，卻怠於向甲○○終止其等間之消
    費寄託契約並請求返還存款，故依民法第603條、第242條規
    定，代位行使戊○○對甲○○之權利，終止其等間之消費寄託契
    約，請求甲○○返還寄託物予戊○○，並聲明：甲○○應給付戊○○
    254萬9000元，及自起訴狀繕本送達翌日起至清償日止之法
    定遲延利息，並由原告代位受領（見本院卷一第11至16頁）
    ；嗣於訴狀送達後之民國109年8月26日，依民法第1005條、
    第1031條規定，追加戊○○為被告，請求戊○○與甲○○應連帶給
    付之（見本院卷一第168、171頁）；再於109年9月28日，基
    於上開事實，撤回對甲○○之起訴，僅請求戊○○應給付原告25
    4萬9000元（見本院卷一第183至184、271頁）；後因戊○○於
    109年10月17日死亡，遂變更聲明如後（見本院卷一第313頁
    ；卷二第11、45頁）。經核原告上開變更及追加，乃係基於
    同一基礎事實，且經被告同意（見本院卷二第12頁），合於
    前開規定，應予准許。
二、又當事人死亡者，訴訟程序在有繼承人、遺產管理人或其他
    依法令應續行訴訟之人承受其訴訟以前當然停止；承受訴訟
    人，於得為承受時，應即為承受之聲明，民事訴訟法第168
    條、第175條第1項定有明文。查被告戊○○於本件訴訟進行中
    之109年10月17日死亡，其繼承人為甲○○、丁○○即原告、丙○○（見本院卷一第243至245頁），除繼承人丁○○為對造當事
    人，因無訴訟上對立之關係而無須承受訴訟外，應由其餘繼
    承人即甲○○、丙○○承受其訴訟；而甲○○、丙○○均已具狀聲明
    承受訴訟，有其等民事聲明承受訴訟狀在卷可佐（見本院卷
    一第261頁），核與前揭規定相符，亦應准許。
貳、實體方面：
一、原告主張：
  ㈠原告為戊○○與原配偶乙○○之子，而乙○○於82年7月21日死亡並
    留有新光人壽保險股份有限公司（下稱新光人壽保險公司）
    、指定原告為受益人之身故保險金300萬元，惟因斯時原告
    尚未成年，故由戊○○代為受領並管理之。時至108年12月間
    ，原告翻閱乙○○之保險資料始知悉上情，遂向戊○○請求返還
    上開保險金，戊○○卻表示伊現有存款已交由甲○○代為管理，
    僅得以其保單借款之45萬1000元先一部返還，剩餘之254萬9
    000元則無能為力，並於109年1月17日簽立聲明書（下稱系
    爭聲明書，內容如附表所示）為證。依系爭聲明書所載，戊○○與原告對於「戊○○有積欠原告300萬元債務，就該300萬元
    債務，戊○○僅返還45萬1000元，尚有254萬9000元未返還」
    已有意思表示一致，且內容並不背於法律強行規定及公序良
    俗，已成立債務承認契約，原告自得依該債務承認契約向戊○○請求給付254萬9000元。
  ㈡退步言，縱認系爭聲明書未構成債務承認契約，然戊○○為原
    告保管乙○○之身故保險金300萬元，雙方間即有消費寄託契
    約存在，原告自得依消費寄託契約，請求戊○○返還餘款254
    萬9000元。再退步言，戊○○本應於原告成年時交付其所保管
    之乙○○身故保險金，但戊○○迄未交付，是戊○○無法律上原因
    受有利益，致原告受有無法取得該筆保險金之損害，戊○○亦
    應返還該不當得利。
  ㈢又戊○○已於109年10月17日死亡，戊○○對原告之上開債務應由
    被告於繼承之遺產範圍內，各按其應繼分比例1/3負擔之，
    即各自給付原告84萬9667元（即2,549,000×1/3≒849,667，
    整數以下四捨五入）。
  ㈣爰先位依系爭聲明書之債務承認契約、備位依原告與戊○○間
    之消費寄託契約、再備位依不當得利之法律關係，提起本件
    訴訟，並聲明：
    ⒈被告各應給付原告84萬9667元，及均自109年9月28日民事
      追加暨補充理由狀送達戊○○翌日起至清償日止，按週年利
      率5％計算之利息。
    ⒉願供擔保，請准宣告假執行。
二、被告抗辯：
  ㈠戊○○因罹患癌症，身體至為虛弱，精神狀況不佳，難認有正
    確表達意思之能力；而系爭聲明書係由原告預先打字，只有
    姓名部分由戊○○簽名，以戊○○當時之身體、精神狀況，自難
    認戊○○已確實瞭解系爭聲明書之內容。
  ㈡乙○○死亡時，並無留有受益人為原告之300萬元身故保險金，
    故原告主張消費寄託契約之寄託物，自始不存在。再者，原
    告亦已自承於108年前，不知有乙○○身故保險金存在，更可
    見戊○○與原告根本未就乙○○之身故保險金，合意成立消費寄
    託契約。縱認乙○○死亡後，有指定其子女即原告、被告丙○○
    為受益人之身故保險金，然該筆身故保險金應用於原告、被
    告丙○○之生活教育費用，已花用殆盡，並無剩餘。
  ㈢乙○○死亡時，既然未留有受益人為原告之300萬元身故保險金
    ，則系爭聲明書所聲明之內容顯非事實，自不足為「82年8
    月間戊○○與丁○○就乙○○之身故保險金（受益人為丁○○）成立
    消費寄託法律關係」之證明。又原告利用戊○○精神狀況不佳
    ，以線上申請方式擅自為戊○○辦理保單質借，並於貸款轉入
    戊○○帳戶後再以轉帳匯款之方式，將戊○○帳戶內之金錢轉入
    原告、原告配偶鄭詩宜，以及鄭詩宜經營之諾斯媚達國際有
    限公司之帳戶，原告等人已涉及刑事責任且有悖人倫，亦不
    能以上開事實證明戊○○有代原告保管300萬元保險金乙情為
    真。
  ㈣聲明：
    ⒈原告之訴及假執行之聲請均駁回。
    ⒉如受不利判決，願供擔保請准宣告免為假執行。
三、經查，原告為戊○○、乙○○之子，而乙○○於82年7月21日死亡
    ，新光人壽保險公司則依保單號碼AR00000000號之新光新百
    齡終身壽險契約（要保人：戊○○、被保險人：乙○○、受益人
    ：原告、被告丙○○，下稱系爭壽險契約），於82年8月31日
    以簽發支票方式，給付乙○○之身故保險金388萬3700元；該
    保險金支票簽收回條，則於82年9月11日交回新光人壽保險
    公司等情，有原告個人戶籍資料、新光人壽保險公司109年6
    月29日新壽法務字第1090000943號函及110年5月7日新壽法
    務字第1100000774號函在卷可稽（見限閱卷第7頁；本院卷
    一第103至105、335至340頁），復為兩造所不爭執，應堪認
    定。
四、原告主張戊○○取得受益人為原告之乙○○身故保險金300萬元
    ，因戊○○已先一部返還45萬1000元，故依序依債務承認契約
    、消費寄託契約、不當得利等法律關係，請求戊○○返還餘款
    等節，為被告以前揭情詞置辯。茲就兩造爭點判斷及悉述理
    由如下：
  ㈠原告與戊○○並未成立債務承認契約：
    ⒈按所謂債務承認，係一方負擔不標明原因之契約，其目的
      在使該契約不受原因行為之影響，尤其避免原因行為之抗
      辯，然此無因契約仍屬契約，其成立仍應具備民法第153
      條之要件，亦即當事人對於必要之點，意思一致，對於非
      必要之點，並無意思表示不一致。又所謂必要之點，揆諸
      債務承認契約之性質，至少應包括該債務之無因性，及債
      務之具體金額或給付內容；申言之，當事人至少須就債務
      之無因性，及債務之具體金額或給付內容有意思合致，始
      能成立債務承認契約。
    ⒉原告主張其與戊○○成立債務承認契約、戊○○承認對原告負
      有300萬元債務乙節，固提出系爭聲明書為證（見本院卷
      一第19頁）。然觀諸系爭聲明書內容，並未有使戊○○負有
      不受債務原因（即系爭聲明書所載「代為保管受益人為原
      告之乙○○身故保險金」）影響之給付義務，或戊○○同意給
      付原告款項若干等記載，即難執此遽認戊○○已以無因契約
      承認對原告負有300萬元債務。而原告復未就其與戊○○已
      就無因契約之必要之點，例如：戊○○同意不受債務原因影
      響而逕依系爭聲明書為給付（債務之無因性）、給付總額
      等要素互為意思合致之有利事實，舉證以實其說，是原告
      主張戊○○已有債務承認，依債務承認契約請求戊○○給付餘
      款254萬9000元等語，即非可採。
  ㈡原告與戊○○就乙○○之身故保險金，並未成立消費寄託契約：
    ⒈按「法律事實」係指足以使權利發生得喪變更，或產生其
      他法律效果之事實；而「法律行為」則係指以「意思表示
      」為要素，且因意思表示而發生一定私法效果之法律事實
      ，僅係眾多法律事實之一種類型，二者定位、性質均有不
      同。又稱寄託者，謂當事人一方以物交付他方，他方允為
      保管之契約；寄託物為代替物時，如約定寄託物之所有權
      移轉於受寄人，並由受寄人以種類、品質、數量相同之物
      返還者，為消費寄託，民法第589條、第602條第1項前段
      亦有明定。
    ⒉原告既主張其就乙○○之身故保險金，與戊○○成立消費寄託
      契約乙節，自應由原告就其移轉乙○○身故保險金之所有權
      予戊○○、戊○○允為返還同一數額金錢等消費寄託契約之要
      件事實，負舉證責任。原告就其此部分之主張，雖提出系
      爭聲明書為證，然稽之系爭聲明書，至多僅能證明戊○○係
      以原告之法定代理人身分，代為受領、保管乙○○之身故保
      險金，是以其等間就乙○○身故保險金之受領、保管，乃係
      基於法律規定而發生特定法律效果，無從證明原告與戊○○
      間另有意思表示合致而成立消費寄託契約。況且，新光人
      壽保險公司早於82年8月31日即已賠付乙○○之身故保險金
      ，而原告亦自承其迄至108年12月間始知有該筆身故保險
      金存在乙事（見本院卷一第12頁、卷二第62頁），益徵原
      告與戊○○間就戊○○受領、保管乙○○之身故保險金乙事（詳
      如後述），未有任何消費寄託要約或承諾之意思表示，遑
      論意思已達合致而成立消費寄託契約。準此，原告以其與
      戊○○成立消費寄託契約為依據，請求戊○○應給付餘款254
      萬9000元，當無可採。
  ㈢戊○○於原告86年1月2日成年後，即無保有乙○○身故保險金之
    法律上原因而屬不當得利：
    ⒈按未成年子女，因繼承、贈與或其他無償取得之財產，為
      其特有財產；未成年子女之特有財產，由父母共同管理。
      父母對於未成年子女之特有財產，有使用、收益之權。但
      非為子女之利益，不得處分之；對於未成年子女之權利義
      務，除法律另有規定外，由父母共同行使或負擔之。父母
      之一方不能行使權利時，由他方行使之，民法第1087條、
      第1088條、第1089條第1項前中段定有明文。又無法律上
      之原因而受利益，致他人受損害者，應返還其利益。雖有
      法律上之原因，而其後已不存在者，亦同，民法第179條
      亦有明定。
    ⒉乙○○於82年7月21日死亡時，系爭壽險契約之受益人即原告
      （66年1月2日生）、被告丙○○（67年4月7日生）均未成年
      ，有其等戶籍資料可查（見限閱卷第7、25頁）。新光人
      壽保險公司固函覆稱乙○○之身故保險金支票簽收回條，已
      逾保存年限而銷毀，已查無領款人等相關資料供參，惟亦
      函覆稱其理賠流程略為：「本公司於民國82年間，如保險
      受益人為未成年人，辦理理賠申請，其理賠申請書欄位需
      法定代理人簽名，理賠金給付方式為支票（開立未成年人
      的抬頭票），支票上會有劃線與禁止背書轉讓，支票僅能
      存入未成年人的銀行帳戶，若需領取現金或將支票轉入他
      人帳戶，需填寫支票更改切結書（劃線與禁止背書轉讓，
      只能擇一申請）」、「本案為82年8月31日給付理賠金，
      付款方式為『支票』，理賠給付簽收回條已於82年9月11日
      銷號」，有新光人壽保險公司110年5月7日新壽法務字第1
      100000774號、110年8月9日新壽法務字第1100001448號函
      可按（見本院卷一第335至337頁、卷二第25頁）。本院審
      酌戊○○為乙○○之配偶，復為原告、被告丙○○之父，更為系
      爭壽險契約之要保人，理應知悉系爭壽險契約內容，且依
      新光人壽保險公司之上開理賠申請流程，更須戊○○出名申
      請並處理領取保險金支票等相關事宜，是依上開事證及一
      般社會常情，足認乙○○之身故保險金388萬3700元係由戊○○依民法第1089條第1項規定、基於法定代理人之身分，代
      時為未成年人之原告、被告丙○○領取並保管之。
    ⒊戊○○既係基於原告、被告丙○○之法定代理人之身分，代其
      等領取、保管乙○○之身故保險金388萬3700元，則原告、
      被告丙○○分別成年後，戊○○保有該筆身故保險金之法律上
      原因即告消滅，即屬不當得利，自應返還同一數額金錢予
      原告、被告丙○○。再參系爭壽險契約之要保書，並未指定
      共同受益人之先後順位或比例（見本院卷一第339至340頁
      ），則原告以系爭壽險契約之受益人身分，可得領取乙○○
      身故保險金數額，應僅為194萬1850元（即388萬3700元由
      原告、被告丙○○平均受領）；又原告復自承戊○○業於109
      年1月2日先行返還45萬1000元，則原告依不當得利之法律
      關係，請求戊○○給付149萬0850元（計算式：1,941,850－4
      51,000＝1,490,850），應屬有據。
    ⒋被告雖辯稱戊○○業將乙○○之身故保險金全數用於原告之生
      活教育費用，已無剩餘等語，然乙○○身故保險金（其中19
      4萬1850元）為原告無償取得之特有財產，依民法第1088
      條第2項規定，戊○○僅限於為原告之利益始能處分，不能
      充作戊○○本應給付之子女扶養費，否則無異減免戊○○依民
      法第1114條第1款、第1116條之2、第1084第2項規定父母
      對於未成年子女所應盡之法定扶養義務。是縱被告前開辯
      詞屬實，戊○○將乙○○身故保險金挪用於原告之生活教育費
      用，因屬非為原告利益所為之處分，自不得據此藉口其所
      受之利益不存在。
  ㈣被告應於繼承戊○○之遺產範圍內，負清償責任：
    ⒈按繼承人自繼承開始時，除民法另有規定外，承受被繼承
      人財產上之一切權利、義務。但權利、義務專屬於被繼承
      人本身者，不在此限。繼承人對於被繼承人之債務，以因
      繼承所得遺產為限，負清償責任；繼承人對於被繼承人之
      債務，以因繼承所得遺產為限，負連帶責任。繼承人相互
      間對於被繼承人之債務，除法律另有規定或另有約定外，
      按其應繼分比例負擔之，民法第1148條、第1153條定有明
      文。
    ⒉戊○○對原告負有149萬0850元之不當得利債務，業經本院認
      定如前，而戊○○於109年10月17日死亡，其繼承人即原告
      及被告甲○○、丙○○均未辦理拋棄繼承，依法即屬限定繼承
      ，應在繼承戊○○之遺產範圍內，對上開債務連帶負清償責
      任。而原告請求被告各自給付原告84萬9667元，就請求被
      告應以各自固有財產清償部分，因與前揭法律規定未合，
      不應准許；就請求被告各自給付84萬9667元部分，因債權
      人得向連帶債務人請求全部或一部之給付（民法第273條
      第1項規定參照），應可准許，惟被告給付總額仍應以戊○○之債務總額149萬0850元為上限。
  ㈤末按給付無確定期限者，債務人於債權人得請求給付時，經
    其催告而未為給付，自受催告時起，負遲延責任。其經債權
    人起訴而送達訴狀，或依督促程序送達支付命令，或為其他
    相類之行為者，與催告有同一之效力；遲延之債務，以支付
    金錢為標的者，債權人得請求依法定利率計算之遲延利息；
    應付利息之債務，其利率未經約定，亦無法律可據者，週年
    利率為5％，民法第229條第2項、第233條第1項前段及第203
    條分別定有明文。原告之上開請求，係以支付金錢為標的，
    無確定期限，又未約定利率，則其請求自109年9月28日民事
    追加暨補充理由狀繕本送達戊○○翌日即109年10月14日（見
    本院卷一第211頁）起至清償日止，按週年利率5％計算之利
    息，於法有據，應予准許。
五、綜上所述，原告依不當得利、繼承之法律關係，請求被告各
    於繼承戊○○之遺產範圍內，給付原告84萬9667元，及均自10
    9年10月14日起至清償日止，按週年利率5％計算之利息，並
    於被告合計給付原告149萬0850元後，其餘被告免給付義務
    ，為有理由，應予准許；逾此範圍之請求，則無理由，不應
    准許。
六、本件事證已臻明確，兩造其餘攻擊防禦方法及所提證據，核
    與本件判決結果不生影響，爰不一一論述。
七、兩造陳明願供擔保，聲請宣告假執行及免為假執行，經核原
    告勝訴部分，合於法律規定，爰分別酌定相當之擔保金額宣
    告之；原告其餘假執行之聲請，因訴之駁回而失所依據，不
    予准許。
八、訴訟費用負擔之依據：民事訴訟法第79條、第85條第1項但
    書。
中　　華　　民　　國　 110　　年　　12　　月　　20　　日
                  民事第二庭    法　官　楊雅萍
以上正本係照原本作成。
如對本判決上訴，須於判決送達後20日內向本院提出上訴狀。如
委任律師提起上訴者，應一併繳納上訴審裁判費。
中　　華　　民　　國　　110 　年　　12　　月　　20　　日
                                書記官  蘇  泠
附表                      聲  明  書     茲因本人戊○○（身分證字號：略）原配偶乙○○於中華民國（下同）82年7月21日逝世，留有身故保險金（受益人為丁○○，身分證字號：略）新台幣參佰萬圓整。惟因於乙○○逝世時，丁○○尚未成年，乃由本人代為保管，直至108年12月31日止前均未返還。嗣本人於108年12月19日委託媳婦○○○（丁○○配偶，身分證字號：略）辦理保單質借事項，並於109年1月2日借得款項共新台幣肆拾伍萬壹仟圓整交予丁○○，以作為一部返還前述身故保險金之用，特以此聲明書證明。  立書人  戊○○           丁○○ 見證人  己○○  ○○○                            中華民國109年1月17日